【裁判字號】    97,勞訴,34
【裁判日期】    980818
【裁判案由】    確認僱傭關係存在
【裁判全文】
臺灣臺北地方法院民事判決              97年度勞訴字第34號
原      告  丙○○
被      告  敦南科技股份有限公司
法定代理人  甲○○
訴訟代理人  謝曜焜律師
複  代理人  廖姵涵律師
            張香堯律師
            吳俊達律師
上列當事人間請求給付薪資等事件，本院於中華民國98年7月28
日言詞辯論終結，判決如下：
    主      文
被告應給付原告新臺幣伍拾壹萬捌仟捌佰捌拾貳元，及自民國九
十八年四月十七日起至清償日止，按年息百分之五計算之利息。
被告應提繳新臺幣肆萬玖仟捌佰陸拾元，儲存於勞工保險局設立
之原告退休金個人專戶。
原告其餘之訴駁回。
訴訟費用由被告負擔二分之一，餘由原告負擔。
    事實及理由
一、原告主張：
（一）原告自民國88年7月19日起在被告公司任職，擔任「影像
      事業群」部門所屬CIS（影像感測器）業務，負責指紋辨
      識產品，月薪新臺幣（下同）5萬2800元，被告另按月給
      付原告伙食津貼1800元，薪資應為5萬4600元，每年另給
      予2個月薪資之年終獎金。嗣於92年間開始兼任日本代理
      商MITSUMI之聯繫工作。爾後，被告成立新產品事業處，
      並著手研發自身之指紋辨識產品、光學滑鼠及其他新產品
      ，前述MITSUMI客戶之業務仍由原告負責，直至96年4月原
      告依主管要求將該項業務移交予新產品事業處，然該項業
      務至今仍持續進行中，並未停止，原告之職務仍然存在，
      未因任何特定情事而變更，被告嗣後雖停止指紋辨識產品
      之開發，但仍積極持續研發其他新產品，故單一專案之計
      畫雖停止，仍無改變其業務之性質，且被告之影像事業群
      部門所屬CIS事業部、CCM（手機相機模組）及新產品業務
      行銷至今仍正常運作經營，CIS仍為被告公司之主力產品
      ，CCM仍持續出貨，新產品研發處仍持續進行研發，並無
      業務變更情形，詎CIS事業部於96年4月9日招募新進人員
      陳儀臻加入後，被告即於96年5月11日，以勞動基準法（
      以下簡稱勞基法）第11條第4款「業務性質變更，有減少
      勞工之必要，又無適當工作可供安置時」為由，將原告資
      遣，若被告有增加人力需求而僱用新人，何以1個月後又
      以組織變更、有減少勞工必要而解僱原告？再查，被告於
      5月11日資遣原告後，即於5月14日由新產品行銷處調派另
      一員工宋旻接替原告工作，並分別於96年5月3日及同年6
      月3日在人力銀行刊登招募啟事，原告之職務既需其他員
      工負責，何以資遣原告改由他人代替？倘被告因業務變更
      而需資遣原告，又何必招募新人？足見被告並無減少勞工
      之必要。
（二）被告係擁有數千名員工之上市公司，除影像事業群部門外
      ，尚有位在基隆之分離元件事業群、位在新竹之晶圓代工
      事業部及菲律賓廠、中國無錫廠、中國上海廠等等，以被
      告公司規模，豈無法容納或安置區區幾名員工。又原告直
      至96年5月11日當日方知悉將被資遣，被告事前從未徵詢
      原告是否接受轉調或調整薪資等意願，是被告毫無進行協
      商調整之意願或行動，顯見被告早已決定片面解僱原告，
      被告雖給付原告預告工資及資遣費43萬2978元，無非僅是
      遂行終止勞動契約之法定義務，自不能因原告受領上開費
      用即謂原告業已同意終止兩造間僱傭契約，故被告終止勞
      動契約並不合法，兩造間僱傭關係本應繼續存在，惟因原
      告自97年8月25日起，已在訴外人晟銘電子科技股份有限
      公司（以下簡稱晟銘公司）覓得新職，月薪6萬5000元，
      經過3個月試用期間，而於97年11月26日起擔任晟銘公司
      之正式員工，故請求被告給付違法解僱之日即96年5月12
      日起，至原告在晟銘公司擔任正式員工之日即97年11月25
      日止之薪資100萬8280元、年終獎金16萬8048元，共計117
      萬6328元。縱認原告於晟銘公司取得之利益應予扣除，亦
      應在5萬4600元報酬範圍內扣除。另依勞工退休金條例規
      定，被告應按提繳工資分級表，按月提撥6％至勞工保險
      局設立之原告退休金個人專戶，故被告應補提繳上開期間
      未提繳之金額共計4萬9860元至原告個人專戶，為此提起
      本訴等語，並聲明：１、被告應給付原告117萬6328元，
      及自98年4月17日起至清償日止，按年息5％計算之利息。
      ２、被告應提繳4萬9860元，儲存於勞工保險局設立之原
      告退休金個人專戶。
二、被告則以：
（一）被告公司之「影像事業群」部門，設有CIS（影像感測器
      ）事業部、CCM（手機相機模組）事業部，及新產品研發
      處，從事影像感測器、手機相機模組及其它「新產品」之
      研發及銷售。此影像事業群轄下之員工分別擔任研發、工
      程、業務等工作，原告在被資遣前，隸屬於此部門擔任業
      務員，除負責CIS之業務外，並兼做新產品之業務。被告
      前著手研發「指紋辨識」新產品，嗣因該產品市場成效不
      彰，預後之銷售績效不被看好，故該「影像事業群」新任
      總經理於96年4月1日接任後，決定停止該「指紋辨識」新
      產品之業務，本於企業經營決策、公司營運成本及管理上
      需要之考量，整個影像事業群部門員工人數自須減少，故
      資遣員工有其必要。另自96年6月以後，因影像事業群部
      門之業績嚴重衰退，被告分別於97年4月及12月陸續資遣
      10名員工，亦徵被告公司確有業務緊縮，不得不重新調整
      人力等情，故被告實已符合勞基法第11條第4款所指之「
      業務性質變更，有減少勞工之必要」之要件。
（二）原告係大學日文系畢業，被告基於被告通曉日文之考量，
      而予以錄用，並安排在影像事業群負責日本一家代理商之
      業務連繫。然原告與代理商之聯繫及業務配合度上經常發
      生問題，導致日本代理商對原告表現不滿意，經數次口頭
      溝通無效後，終於在96年2月間以電子郵件向被告提出更
      換原告之要求，原告考績在95年下半年亦列為乙等，復因
      原告自進入被告任職開始，一直擔任業務之職，被告其它
      部門，諸如工程、研發、財務、人事、總務、資訊等之事
      務，原告均無任何經驗，各該部門亦無缺額可資安置，被
      告已無其它適當的工作可以安置原告，被告公司不得不資
      遣原告。訴外人陳儀臻則係影像事業群之前任總經理在任
      時所甄選員工，當時尚無停止「指紋鑑識新產品」計畫，
      故有錄取新人必要，惟後任總經理於接任後，經整體評估
      影像事業群之新產品成效，決定停止該產品業務，方有資
      遣員工之必要，至被告雖於96年10月3日在「104人力銀行
      」刊登招募「CIS業務人員」廣告，但被告實係招募「主
      管」而非「業務人員」，故廣告內容係被告誤載，已於刊
      登2日即撤銷。又被告於96年5月11日通知原告資遣後，原
      告並無異議，並領得資遣費及預告工資共計43萬2978元，
      兩造間僱傭關係業已消滅。
（三）縱認被告終止勞動契約不合法，惟原告已自97年8月25日
      起在訴外人晟銘公司任職，領得月薪6萬5000元，依民法
      第487條但書規定，被告自得扣除原告自97年8月25日起至
      97年11月25日止，自晟銘公司所領得之利益共計19萬5000
      元（計算式：65000×3=195000）。又兩造間僱傭關係若
      於上開期間繼續存在，則原告受領被告給付之資遣費及預
      告工資共計43萬2978元已無法律上原因，原告亦應返還，
      故上開款項皆應抵銷等語置辯，並聲明：原告之訴駁回。
三、經本院與兩造整理本件不爭執與爭執事項如下（見本院卷第
    244頁背面、第245頁）：
（一）不爭執事項：
  １、原告自88年7月19日起任職被告公司，月薪5萬2800元，被
      告按月給付原告伙食津貼1800元，每年並給與2個月薪資
      總額即10萬9200元之年終獎金【計算式：（52800+1800）
      ×2】，其中88年之年終獎金係按實際工作月份依比例乘
      於薪資計算，自89年起每年則領全額之年終獎金，原告自
      94年7月1日起選擇適用勞工退休金條例。
  ２、被告於96年5月11日以勞基法第11條第4款為由解僱原告，
      主張勞動關係自96年5月11日起終止，並給與原告資遣費
      43萬2978元（本院卷第114頁）。
  ３、原告遭解僱前，擔任被告公司「影像事業群」部門業務員
      ，負責CIS（影像感測器）業務，負責指紋辨識產品業務
      ，並擔任日本代理商之聯繫工作。
  ４、被告於96年10月3日在「104人力銀行」刊登招募「CIS 業
      務人員」廣告，刊登2日即撤銷。
  ５、被告於解僱原告前之96年4月9日有錄取新人陳儀臻進入原
      告任職之「影像事業群」部門，被告並於解僱原告後立即
      改調另一員工宋旻接任原告原有之業務。
  ６、原告於97年8月25日起，在第三人晟銘公司任職迄今（本
      院卷第189、211至213頁），月薪6萬5000元（本院卷第
      191頁）。
  ７、若被告之前終止勞動契約不合法，則兩造間勞動關係仍自
      97年8月24日起已終止。
  ８、若原告主張有理由，被告依勞工退休金條例規定應提繳4
      萬9860元，儲存於勞工保險局設立之原告退休金個人專戶
      （計算式：15×55400×6％）。
（二）爭執事項：
  １、被告以勞基法第11條第4款為由終止兩造間勞動契約是否
      合法？
  ２、若被告終止勞動契約不合法，則原告得請求被告給付之金
      額為何？
四、得心證之理由：
（一）被告以勞基法第11條第4款為由，終止兩造間勞動契約並
      不合法：
  １、按業務性質變更，有減少勞工之必要，又無適當工作可供
      安置時，雇主得預告勞工終止勞動契約，勞基法第11條第
      4款定有明文，此所謂業務性質變更，概指雇主所經營之
      營業項目、產品種類、生產技術、組織結構等項，出於經
      營決策與生存所需，考量工商發展與勞動市場之條件與變
      化，在必要與合理程度內所為之變更者而言，此須綜合一
      切客觀情狀加以觀察。必以雇主確有營業性質變更、有減
      少勞工必要之事實，而無從繼續僱用勞工之情形，始足當
      之；雇主倘關於同性質之他部門，依然正常運作，甚或業
      務增加，仍需用勞工時，或原來受僱之勞工均能勝任新工
      作，或經過再訓練亦能勝任，則應無解僱勞工之必要。
  ２、本件原告主張被告影像事業群部門所屬CIS事業部、CCM及
      新產品業務行銷至今仍正常運作經營，新產品研發處仍持
      續進行研發，且於96年4月9日招募新進人員陳儀臻加入影
      像事業群部門後，即於同年5月11日資遣原告，並立即改
      調另一員工宋旻接任原告原有之業務，要無業務性質變更
      ，而有減少勞工之必要；被告則以前詞置辯，並以「本處
      新產品指紋辨識器開發銷售計畫停止建議書」（見本院卷
      第43頁）、影像事業2007年營運資料（見本院卷第65頁）
      、影像事業2006年營運資料（見本院卷第170頁）、影像
      事業96-97年營運資料（見本院卷第171、172頁）、損益
      金額（見本院卷第173至175頁）、資遣其他員工之通報資
      料（見本院卷第66、67、176、177頁）、104銀行招募啟
      事修改紀錄（見本院卷第69頁）、國防工業訓儲備預備軍
      士官制度運作管理系統查詢資料（見本院卷第150至158
      頁）為證。然查，證人即被告公司CIS業務部協理乙○○
      於本院審理中結證稱：被告公司有CIS（即接觸式影像感
      應模組）、CCM（即攝影模組）、新產品事業部、晶圓代
      工、分離元件等部門。原告被資遣後又改調一位新產品事
      業部之宋旻接任原告工作，係因整體考量，要把不適任的
      人調離，主要是客戶抱怨，認為原告有再進步的空間，所
      以才資遣原告等語明確（見本院卷第195頁及背面），被
      告前亦不爭執解僱原告前之96年4月9日另錄取新人陳儀臻
      進入原告任職之「影像事業群」部門，並於解僱原告後立
      即改調另一員工宋旻接任原告原有之業務，被告既於96年
      4月9日有招募勞工之需要，始雇用新進人員陳儀臻，詎時
      隔不到1個月即發生業務性質變更情事而有減少勞工之需
      ，實與常情有違，復於解僱原告後，又調任其他部門之同
      仁接替原告原有業務，綜合上情，要難認被告確在必要與
      合理程度內而為業務性質變更，遑論因此營業性質之改變
      ，而有減少勞工之必要，且無從繼續僱用勞工之情形可言
      。換言之，依證人乙○○前開所述，被告資遣原告實肇因
      客戶抱怨，認原告不適任所致，亦即被告並無減少勞工必
      要情事，被告卻以勞基法第11條第4款所謂「業務性質變
      更，有減少勞工之必要，又無適當工作可供安置」為由，
      終止兩造間勞動契約，難認適法，惟兩造間勞動關係仍自
      97年8月24日起終止，為原告所不爭，故兩造間僱傭關係
      自96年5月11日起至97年8月24日止，仍繼續存在。
（二）原告得請求被告給付之金額：
  １、薪資部分：
 （1）按僱用人受領勞務遲延者，受僱人無補服勞務之義務，仍
      得請求報酬。但受僱人因不服勞務所減省之費用，或轉向
      他處服勞務所取得，或故意怠於取得之利益，僱用人得由
      報酬額內扣除之，民法第487條定有明文。又按「債權人
      於債務人履行債務前，已預示拒絕受領之意思表示，或債
      務人之給付兼需債權人之行為而不行為，債權人即負受領
      遲延之責任。債權人遲延後，須再表示受領之意思，或為
      受領給付作必要之協力，催告債務人給付時，受領遲延之
      狀態始告終了。又按被上訴人係遭上訴人非法解僱始離職
      。上訴人自解僱當日即要求被上訴人清理現務並辦理移交
      ，拒絕被上訴人服勞務，可見被上訴人在上訴人違法解僱
      前，主觀上並無任意去職之意，客觀上亦繼續提供勞務，
      則於上訴人拒絕受領後，應負受領遲延之責。被上訴人無
      須催告上訴人受領勞務，且上訴人於受領遲延後，須再表
      示受領之意，或為受領給付作必要之協力，催告被上訴人
      給付時，其受領遲延之狀態始得認為終了。在此之前，被
      上訴人無須補服勞務，自得請求報酬」（最高法院92年臺
      上1797號判決意旨參照）。被告於96年5月11日通知資遣
      原告，拒絕原告服勞務，可見原告在被告違法解僱前，主
      觀上並無任意去職之意，客觀上亦繼續提供勞務，則被告
      拒絕受領後，即應負受領遲延之責。依最高法院92年度臺
      上字第1979號判決意旨，原告並無補服勞務之義務，仍得
      請求被告給付薪資。
 （2）本件原告主張月薪5萬2800元，加計按月給付伙食津貼180
      0元，薪資應為5萬4600元等語，被告則抗辯伙食津貼不應
      計入工資計算基礎，原告薪資應為5萬2800元云云。惟查
      ，伙食津貼，顧名思義，係針對原告提供勞務期間補貼其
      餐飲費用，已成為兩造間因原告所任職固定常態工作中可
      取得之給與，被告亦不爭執所有員工每月均發給伙食津貼
      1800元，足見此已成為勞工因經常性提供勞務所得之報酬
      ，而符合「勞務對價性」及「給與經常性」性質，自屬勞
      基法第2條第3款所定「工資」範疇，應計入薪資之計算基
      礎，被告之抗辯為不可採，原告主張薪資應以5萬4600元
      為計算基礎，洵屬有據。
 （3）原告復主張計薪期間應自96年5月12日違法解僱時起，至
      97年11月25日成為晟銘公司正式員工時止，共計18個月又
      14日云云。惟查，原告經晟銘公司錄取後，於97年8月25
      日即至該公司報到，月薪為6萬5000元，其與晟銘公司之
      勞動契約亦自97年8月25日起算，有報到通知單、不定期
      勞動契約在卷可稽（見本院卷第189、211頁），是以原告
      於97年8月25日即受雇於晟銘公司。而兩造間勞動契約已
      於97年8月24日起終止，此亦為原告所不爭，故本件計算
      薪資期間，依原告主張之96年5月12日起算，應至97年8月
      24日為止，期間為15個月又13日。又依前述，原告於被告
      公司任職時之月薪為5萬4600元，則被告應給付原告上開
      期間之薪資為84萬2660元【計算式：54600×15＋（54600
      ÷30）×13＝842660】。
  ２、年終獎金部分：按被告公司內部關於薪資結構第四點規定
      ：「年終獎金之發放：凡公司同仁於當年12月31日服務滿
      1整年的在職人員，皆可在次年農曆年前獲得2個月全薪..
      . 之年終獎金... 此項獎金為公司獎勵員工1年來的辛勞
      所定的獎勵辦法，對於服務未滿1年之員工，其發放標準
      如下：３. 凡於年終獎金發放前離職之員工，皆不發給年
      終獎金...。」，原告對此規定亦不爭執（見本院卷第245
      頁），今兩造間勞動契約既於97年8月24日終止，依上開
      規定可知，原告屬97年度年終獎金發放前離職之員工，故
      不得請求97年度之年終獎金，然原告於96年度已服務滿1
      年，依規定尚可請領96年度之年終獎金即2個月薪資總額
      10萬9200元（計算式：54600×2＝109200）。
  ３、再按二人互負債務，而其給付種類相同，並均屆清償期，
      各得以其債務，與他方之債務，互為抵銷。但依債之性質
      不能抵銷或依當事人之特約不得抵銷者，不在此限，民法
      第334條定有明文。查被告以勞基法第11條第4款事由，於
      96年5月11日終止兩造間勞動契約既不合法，則被告據此
      給付原告資遣費及預告期間工資共計43萬2978元之原因已
      不存在，原告受領之利益自應返還，被告以不當得利為抵
      銷抗辯，要屬有理。綜上，被告給付原告之金額應為51萬
      8882元（計算式：842660＋000000-000000＝518882），
      原告逾此部分所為之請求，則無理由。
（三）末按雇主每月負擔之勞工退休金提繳率，不得低於勞工每
      月工資百分之6。前項規定月提繳工資分級表，由中央主
      管機關擬訂，報請行政院核定之，勞工退休金條例第14條
      第1項、第2項定有明文。原告於勞工退休金條例施行後係
      選擇採新制，均為兩造所不爭執，被告並自96年5月11日
      起停止提繳勞工退休金，有勞工保險局98年7月2日保退三
      字第09810219830號函在卷可稽（見本院卷第236頁），原
      告每月薪資為5萬4600元，依勞工退休金月提繳工資分級
      表，其月提繳工資應為5萬5400元，則被告自96年5月12日
      起至97年8月24日止，按月應提繳而未提繳之勞工退休金
      共計4萬9860元（計算式：55400×6％×15＝49860），此
      金額為兩造所不爭。準此，原告主張被告應依勞工退休金
      條例規定，提繳4萬9860元至勞工保險局設立之原告退休
      金個人專戶，亦屬有據。
五、綜上所述，原告主張被告於96年5月11日以勞基法第11條第4
    款為由，終止兩造間勞動契約不合法，請求１、被告給付96
    年5月12日起至97年8月24日止之薪資及96年度年終獎金，共
    計51萬8882元，及自98年4月17日（經被告同意）起至清償
    日止，按年息5％計算之利息，２、被告應提繳4萬9860元，
    儲存於勞工保險局設立之原告退休金個人專戶，為有理由，
    應予准許，逾此部分所為請求，為無理由，應予駁回。
六、本件事證已經明確，兩造其餘主張及舉證，核與本件判決結
    果不生影響，爰不再一一論述，附此敘明。
七、據上論斷，本件原告之訴為一部有理由，一部無理由，依民
    事訴訟法第79條，判決如主文。
中    華    民    國    98    年    8     月    18    日
                  勞工法庭    法  官  孫正華
以上正本係照原本作成。
如對本判決上訴，須於判決送達後20日內向本院提出上訴狀。
中    華    民    國    98    年    8     月    18    日
                              書記官  林秀娥


司法院資訊處製作；財團法人民間司法改革基金會備份。
